臺灣苗栗地方法院民事判決　　　　　　100年度苗簡字第413號
原　　　告　台新國際商業銀行股份有限公司
法定代理人　蔡榮棟
訴訟代理人　何岳儒律師
複代理人　　王晟瑋
訴訟代理人　朱珊慧
被　　　告　范佳伶
　　　　　　范尾芳
訴訟代理人　范秀芳
上列當事人間塗銷所有權移轉登記等事件，本院於民國100 年10
月28日言詞辯論終結，判決如下：
    主      文
確認被告間就如附表所示不動產於民國九十六年二月二日以九六
苗地資字第一一三四０號設定登記，擔保債權金額為新臺幣八十
萬元之抵押權，其擔保之債權不存在。
被告范尾芳應將主文第一項所示之抵押權登記予以塗銷。
訴訟費用新臺幣貳仟玖佰捌拾元（業由原告預納）由被告負擔。
    事實及理由
壹、程序方面：
一、按民事訴訟法第247 條所謂即受確認判決之法律上利益，
    係指因法律關係存否不明確，致原告在私法上之地位有受侵
    害之危險，而此項危險得以對於被告之確認判決除去之者而
    言，故確認法律關係成立或不成立之訴，苟具備前開要件，
    即得謂有即受確認判決之法律上利益，縱其所請求確認為他
    人間之法律關係，亦非不得提起（最高法院42年台上字第10
    31號判例要旨參照）。本件原告以先位之訴主張：被告間
    ，就被告范佳伶所有如附表所示之不動產，經苗栗地政事務
    所以96年苗地資字第11340 號收件，於96年2 月2 日登記，
    設定擔保債權金額新臺幣（下同）80萬元，債務人及設定義
    務人均為范佳伶之抵押權（下稱系爭抵押權），係出於通謀
    虛偽意思表示而無效，故本於被告范佳伶之債權人地位，訴
    請確認被告2 人間就系爭不動產所為之上開物權行為無效，
    並代位請求被告范尾芳應塗銷系爭抵押權登記。據此，兩造
    就被告2 人間所為設定系爭抵押權之行為是否出於通謀虛偽
    意思表示之爭執，如不予釐清，將造成原告及無法實施強制
    執行而受清償之危險，故原告提起先位確認之訴以排除此項
    危險，應認有確認利益，核與首揭規定並無不合，合先敘明
    。
貳、實體方面：
一、原告主張：
(一)、先位之訴部分：
１、被告范佳伶於民國94年1 月29日向原告申請卡號0000000000
    000000之易貸金使用，並自95年7 月10日起未依約繳款，截
    至100 年8 月16日止，尚積欠原告新臺幣275,051 元（其中
    本金145,210 元、利息108,193 元、違約金21,648元）未清
    償。查被告范佳伶自95年7 月10日起逾期繳款，陷於無資力
    ，竟為避免因積欠債務，致使名下不動產遭強制執行，逕於
    96年2 月2 日將如附表所示之不動產設定80萬元之抵押權予
    被告范尾芳，被告等行為顯為通謀意圖脫產，致原告聲請拍
    賣如附表所示不動產之執行無實益。
２、按當事人主張有利於己之事實者，就其事實有舉證之責任。
    但法律別有規定，或依其情形顯失公平者，不在此限，民訴
    法第277 條定有明文；又確認法律關係不存在之訴，如原告
    僅否認被告於訴訟前所主張法律關係成立原因之事實，以求
    法律關係不成立之確認，應由被告就法律關係存在或法律關
    係成立原因之事實負舉證之責，最高法院著有42年度台上字
    第170 號、20年上字第709 號判例可資參照參照。是依上開
    判例要旨，就接近證據之難易言，雙方當事人對於抵押債權
    是否虛偽之事實，應由何方為舉證較易之情形，其舉證責任
    分配由較易舉證之當事人負擔，始符合正義公平之原則。被
    告間之債權債務原因事實、資金來源及流向均由被告二人所
    掌握，因此被告二人自始即接近及有該財務資料，況被告范
    尾芳乃范佳伶之姐妹，被告范佳伶對原告負有借款債務，於
    可能將受強制執行之敏感時機，竟將系爭不動產以設定抵押
    權登記予被告范尾芳，若原告否認系爭抵押債權之事實存在
    ，被告等自應就其主張之債權債務關係存在之積極事實（如
    合理借貸關係、資金來源及來往交付明細記錄等，是否確有
    借貸之事實），負舉證責任。
３、債務人怠於行使權利時，債權人因保全債權，得以自己之名
    義，行使其權利，民法第242 條訂有明文。承前所述，系爭
    抵押權既屬被告2 人通謀虛偽意思表示所設定，被告2 人間
    亦無系爭抵押權所擔保之債權存在，是依抵押權之從屬性，
    該抵押權之設定自不生效力，而原告為被告范佳伶之債權人
    ，該抵押權之設定登記對於原告債權之受償自有妨害，然被
    告范佳伶怠於行使其權利，而不請求塗銷系爭抵押權設定登
    記。從而，原告依前揭規定，訴請確認被告2 人間設定登記
    之系爭抵押權及其所擔保之債權不存在，並代位被告范佳伶
    請求被告范尾芳應將系爭抵押權設定登記予以塗銷，屬於法
    有據。
２、聲明：
、確認被告間就如附表所示不動產於96年2 月2 日以96苗地資
    字第11340 號設定登記，擔保債權金額為新臺幣80萬元之抵
    押權，其擔保之債權不存在。
、被告范尾芳應將前項所示之抵押權設定登記予以塗銷。
、訴訟費用由被告負擔。
(二)、備位之訴部分：
１、按債務人以其所有之不動產設定抵押權，同時向他人借貸款
    項，其設定抵押權之行為，固屬有償行為，若先有債權之存
    在而於事後為之設定抵押權者，如無對價關係，即屬無償行
    為。倘有害及債權，則債權人自得依民法第244 條第1 項之
    規定以撤銷之，為最高法院51年台上字第3528號判例所明揭
    。故縱認定原告先位之訴為無理由，惟原告既為被告范佳伶
    之債權人，被告范佳伶除系爭不動產外，又別無其他財產可
    供執行等情，則范佳伶所為系爭抵押權設定之行為，自屬以
    財產權為目的而有害於原告債權之無償行為。從而，原告依
    民法第244 條第1 項、第4 項規定訴請被告撤銷系爭抵押權
    設定，並請求被告范尾芳塗銷系爭抵押權設定以回復原狀，
    應有理由。
２、聲明：
、被告間就如附表所示不動產於96年2 月2 日以96苗地資字第
    11340 號設定登記，擔保債權金額為新臺幣80萬元之抵押權
    ，其抵押權設定行為，應予撤銷。
、被告范尾芳應將前項抵押權設定登記予以塗銷。
、訴訟費用由被告負擔。
二、被告方面：
(一)、被告范佳伶未於言詞辯論期日到場，亦未提出書狀作何聲明
    或陳述。
(二)、被告范尾芳則以：
１、被告范佳伶於89年8 月7 日向被告范尾芳借用金額50萬元，
    之後亦陸續借款共30萬元，惟被告范佳伶原承諾還款時屆至
    均未清償，是直至96年2 月1 日，經被告間協調後簽下借據
    乙紙，立為憑據。
２、被告范尾芳於89年8 月7 日向萬泰銀行融資借貸50萬元交付
    被告范佳伶，因被告范佳伶向被告范尾芳借款後無力償還，
    致使被告范尾芳92年4 月24日向台灣人壽保險公司以保單質
    借方式部分清償前揭50萬元融資借款，其餘不足之部分由本
    院強制執行扣押薪水，分期攤還。。
３、被告范佳伶曾與幾位姊妹借貸金錢，而被范佳伶亦係積欠被
    告告范尾芳債務，方設定系爭抵押權。每次借款模式均係直
    接前往銀行領取現金後，直接交付被告范佳伶。
三、法院之判斷：
(一)、被告范佳伶經合法通知，未於言詞辯論期日到場，核無民事
    訴訟法第386 條所列各款情形，依原告之聲請，由其一造辯
    論而為判決。
(二)、原告主張被告范佳伶原告申請現金卡使用，未依約繳款，尚
    積欠原告275,051 元未清償。且被告范佳伶逾期繳款後，於
    96年2 月2 日將系爭不動產設抵押權予被告范尾芳等情，業
    據其提出台新銀行易貸金申請書、債權計算書、系爭不動產
    之土地及建物登記謄本、苗栗縣苗栗地政事務所異動索引（
    參見本院審理卷第14至22頁）等件為證，應可信為真實。
(三)、又原告主張系爭抵押權之設定登記及其所擔保債權之成立，
    係屬通謀虛偽之意思表示，被告范尾芳則以曾貸款與被告范
    佳伶等語資以抗辯。按「消費借貸，為要物契約，須以金錢
    或其他代替物之交付為構成要件，如對於交付之事實有爭執
    ，自應由主張已交付之貸與人負舉證責任，此觀民法第四百
    七十四條之規定自明。」，最高法院79年台上字第2722號可
    資參照（最高法院民事裁判書彙編第2 期812-817 頁）。經
    查，被告范尾芳就其抗辯提出借款金錢來源與借據一紙為證
    。然據被告范尾芳所稱貸予被告范佳伶之資金來源，係向萬
    泰商業銀行辦理消費性貸款，惟該筆款項借貸之日為89年8
    月8 日（參見本院審理卷第55頁），而被告間之借據立書日
    為96年2 月1 日（參見本院審理卷第58頁），兩者時日相距
    甚遠，該筆融資貸款是否係借與被告范佳伶之用，尚無法以
    此確認。又被告范尾芳就被告間之消費借貸關係僅提出借據
    一紙，另泛稱被告2 人間借款之交付為現金實際交付，就被
    告范尾方是否實際交付該筆款項予被告范佳伶一節並無提出
    其他事證，是揆諸前開說明，被告范尾芳所述因貸與款項予
    被告范佳伶而設定系爭抵押權等情，亦無法憑以採信。本件
    被告所設定之抵押權，其擔保之債權金額為80萬，被告所提
    出之借據亦載明借貸之金額為80萬元，此一金額並非甚低，
    被告范尾芳如確有貸與款項，應能詢明與其有姊關係之被告
    范佳伶有關用途、去向，當有相關資料可供稽考，惟被告就
    此並未能提供客觀上足供稽考之事證，其等設定之系爭抵押
    權，實難令人信其係基於正當有效之法律關係。是原告主張
    被告2 人間虛偽設定系爭抵押權及虛偽成立其所擔保債權等
    情，應屬可採。
(四)、按債務人與第三人通謀而為虛偽意思表示，其意思表示無效
    ，債權人得依民法第242 條規定，代位行使債務人之權利，
    訴請第三人回復原狀，以保全其債權，最高法院88年度臺上
    字第2122號民事裁判意旨，可資參照。系爭抵押權之設定及
    其所擔保債權之成立，既屬通謀虛偽之意思表示，應屬無效
    。而居於如附表所示不動產所有人地位之被告范佳伶，既未
    能清償對原告所負之債務，復未進行塗銷系爭抵押權之行為
    ，堪認被告范佳伶已怠於行使對被告范尾芳之權利，原告代
    位被告范佳伶行使本於所有權對於被告范尾芳之塗銷登記請
    求權，應屬有據。從而，原告本於其主張之上開法律關係，
    求為判決如主文所示，係屬正當，應予准許。因本件有關先
    位之部分事證已臻明確，兩造其餘攻擊防禦方法及舉證，經
    核均與本件判決結果不生影響，爰不一一贅述，附此敘明。
(五)、本件原告先位之訴既為有理由，則就其備位之訴，本院自無
    庸再予審究，併此敘明。
(六)、訴訟費用負擔之依據：民事訴訟法第78條、第85條第1 項前
    段。
中    華    民    國   100    年    11    月    11    日
                  苗栗簡易庭  法  官  羅  永  安
以上正本係照原本作成。
如對本判決上訴，須於判決送達後20日內向本院提出上訴狀。如
委任律師提起上訴者，應一併繳納上訴審裁判費。
中    華    民    國   100    年    11    月    11    日
                              書記官  張  哲  豪
附表：
一、土地部分
~F0 ~T40
┌─┬────────────────────┬─┬──────┬──────┬──────┐
│編│      土      地      坐      落        │地│  面     積 │            │            │
│  ├───┬────┬───┬──┬────┤  │            │權 利 範 圍 │  備    考  │
│號│縣  市│鄉鎮市區○  段  ○○段│  地號  │目│（平方公尺）│            │            │
├─┼───┼────┼───┼──┼────┼─┼──────┼──────┼──────┤
│1 │苗栗縣│苗栗市  │ 恭敬 │    │ 1963-2 │建│   786      │10000 分之  │            │
│  │      │        │      │    │        │  │            │110         │            │
└─┴───┴────┴───┴──┴────┴─┴──────┴──────┴──────┘
 二、建物部分
~F0 ~T40
┌─┬──┬─────┬─────┬─────┬───────────────┬────┬───┐
│  │    │          │          │          │      建物面積（平方公尺）    │        │      │
│編│    │          │          │ 主要用途 ├───────┬───────┤        │      │
│  │建號│ 基地坐落 │ 建物門牌 │ 主要建材 │   層次面積   │附屬建物主要建│權利範圍│ 備考 │
│號│    │          │          │ 房屋層數 │     合計     │築材料及用途  │        │      │
│  │    │          │          │          │              │              │        │      │
├─┼──┼─────┼─────┼─────┼───────┼───────┼────┼───┤
│１│1151│苗栗縣苗栗│苗栗縣苗栗│住家用    │第4 層：17.00 │陽台：2.59平方│  全部  │      │
│  │    │市○○段  │市水源里20│鋼筋混凝土│平方公尺      │公尺          │        │      │
│  │    │1963-2 號 │鄰陽明129 │造五層    │              │              │        │      │
│  │    │          │號4樓之1  │          │              │              │        │      │
│  │    │          │          │          │              │              │        │      │
└─┴──┴─────┴─────┴─────┴───────┴───────┴────┴───┘